臺灣雲林地方法院民事判決　　　　　　　 99年度訴字第402號
原　　　告　曾麗
訴訟代理人　林惠瑜
被　　　告　三信商業銀行股份有限公司
法定代理人　廖君澤
訴訟代理人　劉炳昌
上列當事人間分配表異議之訴事件，本院於民國100 年3 月1 日
言詞辯論終結，判決如下：
    主      文
原告之訴駁回。
訴訟費用由原告負擔。
    事 實 及 理 由
壹、程序方面：
    按債權人或債務人對於分配表所載各債權人之債權或分配金
    額有不同意者，應於分配期日一日前，向執行法院提出書狀
    ，聲明異議；異議未終結者，為異議之債權人或債務人，得
    向執行法院對為反對陳述之債權人或債務人提起分配表異議
    之訴；聲明異議人未於分配期日起十日內向執行法院為前二
    項起訴之證明者，視為撤回其異議之聲明；前項期間，於第
    四十條之一有反對陳述之情形，自聲明異議人受通知之日起
    算。強制執行法第39條第1 項、第41條第1 項本文、第3 項
    前段及第4 項分別定有明文。經查，本件原告對本院98年度
    司執字第24473 號強制執行事件於民國（下同）99年7 月15
    日所製作並訂於同年8 月26日實行分配之98司執字第24473
    號分配表（下稱系爭分配表）於同年8 月25日具狀向本院民
    事執行處聲明異議，經本院民事執行處於同年8 月26日將該
    聲明異議狀函送被告銀行表示意見，被告銀行於同年9 月1
    日對原告為反對陳述，原告則於同年9 月15日向本院提起本
    件訴訟等情，業經本院調取前開強制執行事件卷，核閱無訛
    ，故原告提起本件分配表異議之訴，於上開規定即無不符，
    合先敘明。
貳、實體方面：
一、原告起訴主張：系爭分配表次序16，被告銀行請求之債權額
    新台幣（下同）270414元，係95年10月以訴外人劍隆實業有
    限公司（下稱劍隆公司）為借款人，邀原告、訴外人何建隆
    為保證人，向被告銀行申辦110 萬元公司週轉金之信用貸款
    ；而系爭分配表次序17，被告銀行請求之債權額1332,276元
    ，係97年1 月以訴外人劍隆公司為借款人，邀原告、訴外人
    何建隆為保證人，向被告銀行申辦200 萬元公司融資之專案
    信用貸款，繳有信用保證基金保費在案。系爭分配表次序16
    之債權額為信用貸款、系爭分配表次序17之債權額為融資之
    專案信用貸款，且原告均非借款人，該二筆借款主債務人皆
    為訴外人劍隆公司，原告僅為保證債務之從債務人。原告所
    有坐落雲林縣斗六市○○段132 號土地及其上同段25號建物
    （下稱系爭不動產）於94年7 月1 日設有最高限額240 萬元
    之抵押權（下稱系爭抵押權）予被告銀行，乃因房貸之關係
    ，並非為擔保上開二筆債權，被告銀行自不能將上開二筆債
    權列入第二順位抵押權中聲明優先受償，應列為普通債權而
    受分配，爰依強制執行法第41條第1 項規定起訴，並聲明：
    鈞院98年度司執字第24473 號強制執行事件，分配表次序16
    及17，被告銀行請求之債權額270414元及1332,276元之債權
    更正為普通債權等語。
二、被告則以：原告於95年9 月26日提供系爭不動產予被告銀行
    設定系爭抵押權，存續期間為不定期，債務人為原告、訴外
    人何建隆、劍隆公司，又系爭抵押權擔保範園，依兩造間所
    簽訂之其他約定事項第1 條約定「立抵押權設定契約書人（
    擔保物提供人）所提供之本抵押物之擔保範圍包括債務人、
    擔保物提供人對抵押權人三信商業銀行為擔保對貴行現在（
    包括過去所負現在尚未清償）及將來所負之借款、票據、保
    證、損害賠償等以及其他一切債務，即在本抵押權設定契約
    書所定債權本金最高限額以內之清償及利息、遲延利息、違
    約金、實行抵押權費用以及因債務不履行而發生之全部損害
    之賠償。」原告及訴外人何建隆、劍隆公司既為系爭抵押權
    之債務人，即負上列之一切借款及保證債務責任，且均為系
    爭抵押權效力所及。系爭分配表次序16、17所示之債權，原
    告為該二筆貸款之保證人亦為債務人，並為系爭抵押權擔保
    設定之義務人兼債務人，自應負一切債務之清償，為抵押權
    擔保之範園，最高法院66年台上字第1097號判決意旨即為相
    同之解釋。而訴外人劍隆公司於95年9 月18日向被告銀行申
    請信用貸款150 萬元，被告銀行於同月28日核准貸放110 萬
    元，當時的放款條件是要設定系爭不動產的第二順位抵押權
    。訴外人劍隆公司復於96年12月13日向被告銀行申請300 萬
    元的信保貸款，被告銀行在同月24日核准貸放200 萬元，分
    成二筆，金額100 萬元部分為信保有擔保，另100 萬元部分
    為信保未擔保。當時即考量有設定系爭不動產之第二順位抵
    押權，才准予貸放。故被告銀行係依法取得執行名義並行使
    系爭抵押權，於強制執行分配時以第二順位之系爭抵押權範
    圍內優先受償，均屬於法有據，資為抗辯，並聲明：原告之
    訴駁回等語。
三、兩造不爭執之事項：
  (一)被告銀行分別提出本院98年度六簡字第147 號和解筆錄、98
    年度司促字第4902號確定支付命令，其債務人均為原告、訴
    外人劍隆公司、何建隆三人，向本院聲請強制執行，分別由
    本院99年度司執字第4101號、98年度司執字第26383 號受理
    在案，而上開二案件嗣後均分別併入本院98年度司執字第24
    473 號案件進行強制執行程序。
  (二)依系爭分配表次序16、17之記載，被告銀行因系爭抵押權可
    優先受分配之金額分別為302362 元、1151,688元。
  (三)對被告銀行答辯狀所附他項權利證明書、抵押權設定契約書
    、其他約定事項及本院98年度司執字第24473 號、98年度司
    執字第26383 號、99年度司執字第4101號民事執行案卷不爭
    執。
四、法院的判斷：
    本件原告主張系爭分配表次序16、17所載被告銀行之債權金
    額，不在系爭抵押權擔保範圍內，並非優先債權，應改列為
    普通債權，被告銀行則否認之，並以前詞置辯。則本件兩造
    爭執之處在於：原告設定系爭抵押權予被告銀行時，所約定
    之擔保債權範圍是否包括本院98年度六簡字第147 號和解筆
    錄、98年度司促字第4902號確定支付命令所列之債權？系爭
    分配表將上開二筆債權列為次序16、17之優先債權，有無錯
    誤？原告請求更正之內容，有無理由？茲判斷如下：
  (一)原告雖否認同意提供系爭不動產予被告銀行設定系爭抵押權
    ，擔保訴外人劍隆公司向被告銀行所借之上開二債權，主張
    上開二筆債權屬信用借貸，並提出三信銀行之催收款項明細
    帳（其上蓋有信保及信貸字樣）、及財團法人金融聯合徵信
    中心徵信資料（擔保品類別標示為純信用）為證。惟查，依
    被告銀行之訴訟代理人於本院99年3 月1 日言詞辯論期日當
    庭所提出被告銀行商務金融中心專案貸款審查表原本中的承
    作條件記載「營授比偏高，惟銀行往來存續尚佳（空行）擬
    准予授信額度110 萬元（空行）餘如核貸條件所擬（空行）
    土地：地號斗六市○○段132 號，建物：建號斗六市○○段
    25號應辦理第二順位抵押權設定，金額240 萬元正。」核與
    被告銀行所抗辯訴外人劍隆公司於95年9 月18日向被告銀行
    申請信用貸款150 萬元，被告銀行於同月28日核准貸放110
    萬元（即系爭分配表次序16），當時的放款條件是要設定系
    爭不動產物的第二順位抵押權相符。又原告於同日言詞辯論
    時當庭表示：劍隆公司借110 萬元的時候被告銀行有說要設
    定，但伊沒有同意要設定第二順位，而且金額設定240 萬元
    伊也不知道，都是被告銀行自己決定的等語。原告既表示被
    告有告知要設定系爭不動產之第二順位抵押權240 萬元，而
    被告銀行核准放貸該110 萬元之時間依上開審查表之記載為
    95年9 月22日，另據土地登記謄本記載系爭抵押權登記之時
    間為同年9 月26日，被告銀行實際貸放上開110 萬元之時間
    則為同年9 月28日，分別有被告銀行之商務金融中心專案貸
    款審查表、LNMTX-放貸明細分類帳查詢單及系爭不動產他項
    權利證明書在卷可稽。本件於被告銀行審核後數日即為系爭
    抵押權之設定登記，於系爭抵押權登記後被告銀行即實際貸
    放該110 萬元之金額予訴外人劍隆公司，可知原告應有同意
    設定系爭抵押權以擔保訴外人劍隆公司之借款。且設定抵押
    權需設定義務人提出土地所有權狀、印鑑證明並於抵押權設
    定契約書蓋印鑑章，若非經原告同意，根本不可能辦理，故
    原告辯稱其未同意設定或系爭抵押權之設定僅為擔保房貸云
    云，殊不可信。
  (二)原告雖又辯稱系爭抵押權之其他約定事項上之印章是伊的沒
    錯，但都是他們蓋的，內容寫什麼他們並沒讓伊看，伊不知
    道。而訂立其他約定事項當時沒有先把文書給伊看過，也沒
    有解釋給伊聽，字又那麼小，如果當時伊知道內容是這樣，
    就不會把印章交給代書蓋用。設定當時伊以為是房貸的擔保
    ，不知道還及於劍隆公司的信用貸款等語。惟查原告有同意
    設定系爭抵押權以擔保訴外人劍隆公司之借款，已如上述，
    則原告縱未曾閱覽抵押權設定契約書所附之其他約定事項或
    不知該其他約定事項之內容，亦不影響原告係明知並同意設
    定系爭抵押權以擔保訴外人劍隆公司之借款，原告此部分之
    辯解亦不足採。
  (三)按稱最高限額抵押權者，謂債務人或第三人提供其不動產為
    擔保，就債權人對債務人一定範圍內之不特定債權，在最高
    限額內設定之抵押權。民法第881 條之1 第1 項定有明文。
    而民法物權編於96年3 月28日修正公布，在抵押權章增訂「
    最高限額抵押權」乙節前，最高限額抵押權向為實務所承認
    。雖96年修正增訂之民法第881 條之1 第2 項規定，最高限
    額抵押權，以由一定法律關係所生之債權或基於票據債權所
    生之債權為限。惟該項規定，依物權編施行法第17條規定，
    並無溯及適用餘地，則本件於95年9 月26日所設定之系爭抵
    押權，應不受增訂民法第881 條之1 第2 項規定之限制（本
    件依前述認定，與該修正條文亦無牴觸）。修正前最高法院
    就最高限額抵押權所著相關判例，自仍可適用。次按抵押權
    所擔保之債權，其種類及範圍，屬於抵押權之內容，依法應
    經登記，始生物權之效力，但如因內容過於冗長，登記簿所
    列各欄篇幅不能容納記載，可以附件記載，作為登記簿之一
    部分。因此關於最高限額抵押權所擔保之債權，雖未記載於
    土地登記簿，然於聲請登記時提出之最高限額抵押權設定契
    約書，有該項債權之記載者，此契約書既作為登記簿之附件
    ，自為抵押權效力所及，為最高法院84年台上字第1967號判
    例意旨所明揭。
  (四)原告既已同意設定系爭抵押權，以擔保訴外人劍隆公司之借
    款，系爭抵押權並經登記為第二順位在案，有土地、建物登
    記謄本附卷可稽。又原告與被告銀行就系爭抵押權訂有抵押
    權設定契約，其抵押權設定契約書上「申請登記以外之約定
    事項欄」載明「如附件其他約定事項之約定」，依系爭抵押
    權之其他約定事項第1 條載明擔保範圍係「立抵押權設定契
    約書人（擔保物提供人）所提供之本抵押物之擔保範圍包括
    債務人（即原告、訴外人劍隆公司、何建隆）、擔保物提供
    人對抵押權人三信商業銀行為擔保對貴行現在（包括過去所
    負現在尚未清償）及將來所負之借款、票據、保證、損害賠
    償等以及其他一切債務，即在本抵押權設定契約書所定債權
    本金最高限額以內之清償及利息、遲延利息、違約金、實行
    抵押權費用以及因債務不履行而發生之全部損害之賠償。」
    有該其他約定事項在卷可稽，揆諸前揭說明，足徵系爭抵押
    權所擔保之債權包括對於原告、訴外人劍隆公司、何建隆現
    在、將來所負借款、票據、保證債權，在最高限額240 萬元
    之範圍內均屬之。系爭分配表次序16、17所示之債權為被告
    銀行對原告、訴外人劍隆公司、何建隆之借款債權，在最高
    限額240 萬元範圍自應均在系爭抵押權所擔保之範圍。
  (五)綜上所述，原告以被告銀行所提出之執行名義即本院98年度
    六簡字第147 號和解筆錄、98年度司促字第4902號確定支付
    命令所列之借貸債權，非屬系爭抵押債權所擔保之範圍，主
    張系爭分配表次序第16、17所載之金額，並非優先債權，應
    改列為普通債權，核無理由，應予駁回。
五、本件事證已臻明確，原告聲請傳訊林玉臻作證，本院認無必
    要。本件既依上述理由而為判決，兩造其餘主張及舉證，與
    上開論斷無涉或無違，不再一一審酌。
六、據上論結，原告之訴為無理由，依民事訴訟法第78條判決如
    主文。
中    華    民    國  100     年    3     月    15    日
                  民事第一庭    法  官  邱瑞裕
以上正本係照原本作成。
如對本判決上訴，須於判決送達後20日內向本院提出上訴狀。如
委任律師提起上訴者，應一併繳納上訴審裁判費。
中    華    民    國  100     年    3     月    15    日
                                書記官  陳文明